---
title: "Sintetik Səhiyyə Məlumatlarının Analizi"
author: "Aysu İ"
date: "`r Sys.Date()`"
output:
  html_document:
    toc: true
    toc_float:
      collapsed: false
      smooth_scroll: true
    theme: flatly
    highlight: tango
    number_sections: true
    df_print: paged
---

```{r setup, include=FALSE}
knitr::opts_chunk$set(
  echo    = TRUE,
  warning = FALSE,
  message = FALSE,
  fig.width  = 10,
  fig.height = 6,
  fig.align  = "center"
)
```

---

# Giriş

Bu layihədə **sintetik səhiyyə məlumat dəsti** təhlil edilir. Məlumat dəsti üç əsas cədvəldən ibarətdir:

- **patients** — pasiyentlərin demoqrafik məlumatları
- **encounters** — tibbi müraciətlər
- **observations** — klinik ölçülər (BMI, qan təzyiqi, xolesterin və s.)

Layihənin məqsədi bu üç cədvəli birləşdirərək hərtərəfli deskriptiv təhlil aparmaq, məlumat keyfiyyətini qiymətləndirmək, anomaliyaları aşkar etmək, dəyişənlər arasındakı əlaqəni statistik testlərlə ölçmək və reqressiya modeli qurmaqdan ibarətdir.

---

# Paketlər və Məlumatın Yüklənməsi

```{r paketler}
if (!requireNamespace("data.table",  quietly = TRUE)) install.packages("data.table")
if (!requireNamespace("ggplot2",     quietly = TRUE)) install.packages("ggplot2")
if (!requireNamespace("dplyr",       quietly = TRUE)) install.packages("dplyr")
if (!requireNamespace("lubridate",   quietly = TRUE)) install.packages("lubridate")
if (!requireNamespace("scales",      quietly = TRUE)) install.packages("scales")
if (!requireNamespace("knitr",       quietly = TRUE)) install.packages("knitr")
if (!requireNamespace("kableExtra",  quietly = TRUE)) install.packages("kableExtra")
if (!requireNamespace("car",         quietly = TRUE)) install.packages("car")
if (!requireNamespace("caret",       quietly = TRUE)) install.packages("caret")

library(data.table)
library(ggplot2)
library(dplyr)
library(lubridate)
library(scales)
library(knitr)
library(kableExtra)
library(car)
library(caret)
```

```{r yukle}
patients     <- readRDS("patients.rds")
encounters   <- readRDS("encounters.rds")
observations <- readRDS("observations.rds")

setDT(patients)
setDT(encounters)
setDT(observations)

setnames(patients,     tolower(names(patients)))
setnames(encounters,   tolower(names(encounters)))
setnames(observations, tolower(names(observations)))

cat("Patients sətir sayı:     ", format(nrow(patients),     big.mark=","), "\n")
cat("Encounters sətir sayı:   ", format(nrow(encounters),   big.mark=","), "\n")
cat("Observations sətir sayı: ", format(nrow(observations), big.mark=","), "\n")
```

---

# Məlumat Keyfiyyəti və Təmizlik

## NA Analizi

```{r na-analiz}
# Patients NA faizləri
na_patients <- sapply(patients, function(x) round(mean(is.na(x)) * 100, 1))
na_pat_dt <- data.table(Sutun = names(na_patients), NA_faiz = na_patients)
na_pat_dt <- na_pat_dt[order(-NA_faiz)]

kable(na_pat_dt, col.names = c("Sütun", "NA Faizi (%)"),
      caption = "Patients Cədvəlində NA Paylanması") |>
  kable_styling(bootstrap_options = c("striped","hover","condensed"),
                full_width = FALSE) |>
  row_spec(which(na_pat_dt$NA_faiz > 50), color = "red")

# Encounters NA faizləri
na_encounters <- sapply(encounters, function(x) round(mean(is.na(x)) * 100, 1))
na_enc_dt <- data.table(Sutun = names(na_encounters), NA_faiz = na_encounters)
na_enc_dt <- na_enc_dt[order(-NA_faiz)]

kable(na_enc_dt, col.names = c("Sütun", "NA Faizi (%)"),
      caption = "Encounters Cədvəlində NA Paylanması") |>
  kable_styling(bootstrap_options = c("striped","hover","condensed"),
                full_width = FALSE)

# Observations NA faizləri
na_obs <- sapply(observations, function(x) round(mean(is.na(x)) * 100, 1))
na_obs_dt <- data.table(Sutun = names(na_obs), NA_faiz = na_obs)

kable(na_obs_dt, col.names = c("Sütun", "NA Faizi (%)"),
      caption = "Observations Cədvəlində NA Paylanması") |>
  kable_styling(bootstrap_options = c("striped","hover","condensed"),
                full_width = FALSE)
```

> **Şərh:** NA analizi hər sütundakı çatışmayan məlumatın faizini göstərir. Yüksək NA faizli sütunlar (qırmızı) analiz zamanı ehtiyatla istifadə edilməlidir.

## Dublikat Yoxlaması

```{r dublikat}
dup_patients   <- sum(duplicated(patients,   by = "id"))
dup_encounters <- sum(duplicated(encounters, by = "id"))

cat("Patients dublikat sayı:   ", dup_patients,   "\n")
cat("Encounters dublikat sayı: ", dup_encounters, "\n")
```

## Məntiqi Xətalı Qeydlər

```{r mentiqi-xeta}
# deathdate < birthdate olan qeydlər
patients[, birthdate := as.Date(birthdate)]
patients[, deathdate := as.Date(deathdate)]

xeta <- patients[!is.na(deathdate) & deathdate < birthdate, .N]
cat("deathdate < birthdate olan xətalı qeyd sayı:", xeta, "\n")

# Məntiqdışı qeydləri çıxar
patients <- patients[is.na(deathdate) | deathdate >= birthdate]
```

## Tarix Formatlaması və Yaş Hesablanması

```{r tarix-yas}
# Sys.Date() — sənəd hər işlədildikdə cari tarixi götürür
bugun <- Sys.Date()

encounters[,   date := as.Date(date)]
observations[, date := as.Date(date)]

# Yaş hesablanması: sağ olanlar üçün bugünkü tarix, vəfat edənlər üçün ölüm tarixi
patients[is.na(deathdate),  yas := as.numeric(bugun - birthdate) / 365.25]
patients[!is.na(deathdate), yas := as.numeric(deathdate - birthdate) / 365.25]

# Məntiqdışı yaşları çıxar
patients <- patients[yas >= 0 & yas <= 120]

cat("Cari tarix (Sys.Date()):", format(bugun), "\n")
cat("Yaş hesablanmış pasiyent sayı:", format(nrow(patients), big.mark=","), "\n")
```

## fcase() ilə Yaş Kateqoriyaları

```{r yas-cat}
# fcase() — data.table-in native funksiyası (case_when əvəzinə)
patients[, yas_cat := fcase(
  yas <  18,            "Usaq (0-17)",
  yas >= 18 & yas < 35, "Genc (18-34)",
  yas >= 35 & yas < 55, "Orta yas (35-54)",
  yas >= 55 & yas < 70, "Boyuk yas (55-69)",
  yas >= 70,            "Yasli (70+)"
)]

patients[, yas_cat := factor(yas_cat, levels = c(
  "Usaq (0-17)", "Genc (18-34)", "Orta yas (35-54)",
  "Boyuk yas (55-69)", "Yasli (70+)"
))]

patients[, .N, by = yas_cat][order(yas_cat)] |>
  kable(col.names = c("Yas Kateqoriyasi", "Pasiyent Sayi"),
        caption = "Yas Kateqoriyalari uzre Pasiyent Sayi") |>
  kable_styling(bootstrap_options = c("striped","hover","condensed"),
                full_width = FALSE)
```

## Observations Cədvəlindəki Bütün Göstəricilər

```{r obs-gostericiler}
# Observations-dakı bütün description növləri
obs_novler <- observations[, .N, by = description][order(-N)]

kable(obs_novler[1:20], col.names = c("Klinik Gostərici", "Olcu Sayi"),
      caption = "Observations Cedvelindeki En Cox 20 Gostərici") |>
  kable_styling(bootstrap_options = c("striped","hover","condensed"),
                full_width = FALSE)
```

> **Şərh:** Observations cədvəlində çoxsaylı klinik göstərici mövcuddur. Analiz üçün BMI, sistol/diastolik qan təzyiqi, xolesterin və qan şəkəri seçilmişdir.

---

# Deskriptiv Təhlil

## Pasiyentlər (Patients)

### Ümumi Statistika

```{r yas-stat}
yas_stat <- patients[, .(
  `Orta Yas`   = round(mean(yas, na.rm=TRUE), 1),
  `Median Yas` = round(median(yas, na.rm=TRUE), 1),
  `Std Sapma`  = round(sd(yas, na.rm=TRUE), 1),
  `Min Yas`    = round(min(yas, na.rm=TRUE), 1),
  `Max Yas`    = round(max(yas, na.rm=TRUE), 1)
)]

kable(yas_stat, caption = "Pasiyent Yasinin Deskriptiv Statistikasi") |>
  kable_styling(bootstrap_options = c("striped","hover"), full_width = FALSE)
```

### Cins Paylanması

```{r cins}
cins <- patients[, .N, by = gender]
cins[, faiz := round(N / sum(N) * 100, 1)]

ggplot(cins, aes(x = gender, y = N, fill = gender)) +
  geom_col(width = 0.5, show.legend = FALSE) +
  geom_text(aes(label = paste0(faiz, "%")), vjust = -0.5, size = 5, fontface = "bold") +
  scale_fill_manual(values = c("F" = "#e07b8a", "M" = "#5b8db8")) +
  scale_y_continuous(labels = comma, expand = expansion(mult = c(0, 0.1))) +
  labs(title = "Pasiyentlerin Cins uzre Paylanmasi",
       x = "Cins (F = Qadin, M = Kisi)", y = "Pasiyent sayi") +
  theme_minimal(base_size = 13) +
  theme(plot.title = element_text(face = "bold"))
```

> **Şərh:** Məlumat dəstindəki pasiyentlər cins baxımından demək olar ki bərabər paylanmışdır.

### Yaş Paylanması

```{r yas-hist}
ggplot(patients, aes(x = yas, fill = gender)) +
  geom_histogram(bins = 35, alpha = 0.75, position = "identity", color = "white") +
  scale_fill_manual(values = c("F" = "#e07b8a", "M" = "#5b8db8"),
                    name = "Cins", labels = c("Qadin", "Kisi")) +
  scale_y_continuous(labels = comma) +
  labs(title = "Pasiyentlerin Yas Paylanmasi",
       x = "Yas", y = "Pasiyent sayi") +
  theme_minimal(base_size = 13) +
  theme(plot.title = element_text(face = "bold"))
```

### Yaş Kateqoriyaları üzrə Boxplot

```{r yas-box}
ggplot(patients, aes(x = yas_cat, y = yas, fill = yas_cat)) +
  geom_boxplot(show.legend = FALSE, outlier.color = "red",
               outlier.alpha = 0.4, outlier.size = 1.5) +
  scale_fill_brewer(palette = "Set2") +
  labs(title = "Yas Kateqoriyalari uzre Yas Boxplot",
       x = "Yas kateqoriyasi", y = "Yas") +
  theme_minimal(base_size = 13) +
  theme(plot.title = element_text(face = "bold"),
        axis.text.x = element_text(angle = 20, hjust = 1))
```

### İrq Paylanması

```{r irq}
irq <- patients[, .N, by = race][order(-N)]

ggplot(irq, aes(x = reorder(race, N), y = N, fill = race)) +
  geom_col(show.legend = FALSE) +
  geom_text(aes(label = comma(N)), hjust = -0.1, size = 4) +
  coord_flip() +
  scale_y_continuous(labels = comma, expand = expansion(mult = c(0, 0.15))) +
  scale_fill_brewer(palette = "Set3") +
  labs(title = "Pasiyentlerin Irq uzre Paylanmasi",
       x = NULL, y = "Pasiyent sayi") +
  theme_minimal(base_size = 13) +
  theme(plot.title = element_text(face = "bold"))
```

### Ölüm Statistikası və Yaş Analizi

```{r olum}
olum_stat <- patients[, .(
  `Sag olan`       = sum(is.na(deathdate)),
  `Vefat etmis`    = sum(!is.na(deathdate)),
  `Umumi`          = .N,
  `Olum faizi (%)` = round(sum(!is.na(deathdate)) / .N * 100, 1)
)]

kable(olum_stat, caption = "Pasiyentlerin Heyat Statusu") |>
  kable_styling(bootstrap_options = c("striped","hover"), full_width = FALSE)

# Ölüm yaşının cinslər üzrə müqayisəsi
olum_yas <- patients[!is.na(deathdate)]

ggplot(olum_yas, aes(x = gender, y = yas, fill = gender)) +
  geom_boxplot(show.legend = FALSE, outlier.color = "red", outlier.alpha = 0.3) +
  scale_fill_manual(values = c("F" = "#e07b8a", "M" = "#5b8db8")) +
  labs(title = "Vefat Eden Pasiyentlerde Olum Yasi (Cins uzre)",
       x = "Cins", y = "Olum yasi") +
  theme_minimal(base_size = 13) +
  theme(plot.title = element_text(face = "bold"))
```

> **Şərh:** Vəfat edən pasiyentlərin ölüm yaşı cinslər üzrə müqayisə edilmişdir. Boxplot hər iki cinsdə ölüm yaşı paylanmasını göstərir.

---

## Müraciətlər (Encounters)

### İllər üzrə Müraciət Trendi

```{r enc-trend}
encounters[, il := year(date)]
il_say <- encounters[, .N, by = il][order(il)]

ggplot(il_say, aes(x = il, y = N)) +
  geom_area(fill = "#a8d8ea", alpha = 0.5) +
  geom_line(color = "#2c7bb6", linewidth = 1.2) +
  geom_point(color = "#d7191c", size = 3) +
  scale_y_continuous(labels = comma) +
  scale_x_continuous(breaks = scales::pretty_breaks(n = 8)) +
  labs(title    = "Iller uzre Tibbi Muraciet Sayi",
       subtitle = "Sahe qrafiki: umumi hecm, xett: trend",
       x = "Il", y = "Muraciet sayi") +
  theme_minimal(base_size = 13) +
  theme(plot.title = element_text(face = "bold"))
```

### Pasiyent Başına Müraciət Nisbəti (Normallaşdırılmış)

```{r enc-normallasdir}
# Hər il üçün aktiv pasiyent sayı
il_pasiyent <- encounters[, .(pasiyent_n = uniqueN(patient)), by = il]
il_say_norm <- merge(il_say, il_pasiyent, by = "il")
il_say_norm[, muraciet_per_pasiyent := round(N / pasiyent_n, 2)]

kable(il_say_norm[order(il)],
      col.names = c("Il", "Umumi Muraciet", "Aktiv Pasiyent", "Pasiyent basina Muraciet"),
      caption = "Illər uzrə Normallaşdırılmış Müraciət Sayi") |>
  kable_styling(bootstrap_options = c("striped","hover","condensed"), full_width = FALSE)

ggplot(il_say_norm, aes(x = il, y = muraciet_per_pasiyent)) +
  geom_line(color = "#2c7bb6", linewidth = 1.2) +
  geom_point(color = "#d7191c", size = 3) +
  scale_x_continuous(breaks = scales::pretty_breaks(n = 8)) +
  labs(title    = "Pasiyent basina Muraciet Sayi (Illər uzre)",
       subtitle = "Populyasiya artimina gore normallasdirılmis metrika",
       x = "Il", y = "Pasiyent basina muraciet") +
  theme_minimal(base_size = 13) +
  theme(plot.title = element_text(face = "bold"))
```

> **Şərh:** Sadə müraciət sayı yerinə pasiyent başına müraciət nisbəti istifadə edilmişdir. Bu, populyasiya artımının təsirini aradan qaldırır və daha düzgün trend analizi imkanı verir.

### Ən Çox Rast Gəlinən Müraciət Səbəbləri (Top 10)

```{r enc-sebeb}
sebeb <- encounters[
  !is.na(reasondescription) & reasondescription != "",
  .N, by = reasondescription
][order(-N)][1:10]

ggplot(sebeb, aes(x = reorder(reasondescription, N), y = N)) +
  geom_col(fill = "#4393c3") +
  geom_text(aes(label = comma(N)), hjust = -0.1, size = 3.5) +
  coord_flip() +
  scale_y_continuous(labels = comma, expand = expansion(mult = c(0, 0.2))) +
  labs(title = "En Cox Rast Gelingen Muraciet Sebebleri (Top 10)",
       x = NULL, y = "Muraciet sayi") +
  theme_minimal(base_size = 11) +
  theme(plot.title = element_text(face = "bold"))
```

> **Şərh:** Xroniki xəstəliklər (hipertenziya, diabet) ən çox müraciət səbəbidir. Bu profilaktik tibb siyasətlərinin əhəmiyyətini vurğulayır.

---

## Müşahidələr (Observations)

### BMI Məlumatının Hazırlanması

```{r bmi-hazir}
bmi_data <- observations[description %like% "Body Mass Index" |
                          description %like% "BMI"]
bmi_data[, value := as.numeric(value)]

# Filtrasiya izahı:
# 1. Addım: Fiziki olaraq mümkünsüz dəyərləri çıxar (value > 10 & value < 80)
# 2. Addım: Qalan dəyərlər üzərində IQR anomaliya aşkarlaması
cat("Filtrasiyadan əvvəl sətir sayı:", nrow(bmi_data), "\n")
bmi_data <- bmi_data[!is.na(value) & value > 10 & value < 80]
cat("Filtrasiyadan sonra sətir sayı:", nrow(bmi_data), "\n")
cat("Çıxarılan sətir sayı:", nrow(observations[description %like% "Body Mass Index"]) - nrow(bmi_data), "\n")

# fcase() ilə BMI kateqoriyaları
bmi_data[, bmi_cat := fcase(
  value < 18.5,               "Zeif ceki",
  value >= 18.5 & value < 25, "Normal",
  value >= 25   & value < 30, "Artiq ceki",
  value >= 30,                "Obez"
)]

bmi_data[, bmi_cat := factor(bmi_cat,
  levels = c("Zeif ceki", "Normal", "Artiq ceki", "Obez"))]

bmi_data[, .N, by = bmi_cat][order(bmi_cat)] |>
  kable(col.names = c("BMI Kateqoriyasi", "Olcu Sayi"),
        caption = "BMI Kateqoriyalari uzre Paylanma") |>
  kable_styling(bootstrap_options = c("striped","hover"), full_width = FALSE)
```

### BMI Paylanması

```{r bmi-hist}
bmi_renk <- c("Zeif ceki"  = "#74add1",
               "Normal"     = "#4dac26",
               "Artiq ceki" = "#f4a582",
               "Obez"       = "#d73027")

ggplot(bmi_data, aes(x = value, fill = bmi_cat)) +
  geom_histogram(bins = 40, color = "white", alpha = 0.85) +
  geom_vline(xintercept = c(18.5, 25, 30),
             linetype = "dashed", color = "black", linewidth = 0.7) +
  scale_fill_manual(values = bmi_renk, name = "BMI Kateqoriyasi") +
  scale_y_continuous(labels = comma) +
  labs(title    = "BMI (Beden Kutle Indeksi) Paylanmasi",
       subtitle = "Saquli xetler: 18.5, 25 ve 30 heddlerini gosterir",
       x = "BMI (kg/m2)", y = "Say") +
  theme_minimal(base_size = 13) +
  theme(plot.title = element_text(face = "bold"))
```

> **Şərh:** BMI paylanması sağa meyllidir. Pasiyentlərin böyük hissəsi artıq çəkili və ya obez kateqoriyasındadır.

### Qan Təzyiqi və Digər Klinik Göstəricilər

```{r bp-xolesterin}
# Sistol qan təzyiqi
bp_sys <- observations[description %like% "Systolic Blood Pressure"]
bp_sys[, value := as.numeric(value)]
bp_sys <- bp_sys[!is.na(value) & value > 50 & value < 250]

# Diastolik qan təzyiqi
bp_dia <- observations[description %like% "Diastolic Blood Pressure"]
bp_dia[, value := as.numeric(value)]
bp_dia <- bp_dia[!is.na(value) & value > 30 & value < 150]

# Xolesterin
xol <- observations[description %like% "Total Cholesterol" | description %like% "Cholesterol"]
xol[, value := as.numeric(value)]
xol <- xol[!is.na(value) & value > 50 & value < 500]

# Qan şəkəri
sekr <- observations[description %like% "Glucose" | description %like% "Blood Glucose"]
sekr[, value := as.numeric(value)]
sekr <- sekr[!is.na(value) & value > 30 & value < 600]

klinik_stat <- data.table(
  Gostərici     = c("Sistol Qan Tezyiqi (mmHg)", "Diastolik Qan Tezyiqi (mmHg)",
                    "Xolesterin (mg/dL)", "Qan Sekeri (mg/dL)"),
  `Olcu Sayi`   = c(nrow(bp_sys), nrow(bp_dia), nrow(xol), nrow(sekr)),
  `Orta`        = c(round(mean(bp_sys$value),1), round(mean(bp_dia$value),1),
                    round(mean(xol$value),1),    round(mean(sekr$value),1)),
  `Median`      = c(round(median(bp_sys$value),1), round(median(bp_dia$value),1),
                    round(median(xol$value),1),     round(median(sekr$value),1)),
  `Std Sapma`   = c(round(sd(bp_sys$value),1), round(sd(bp_dia$value),1),
                    round(sd(xol$value),1),     round(sd(sekr$value),1))
)

kable(klinik_stat, caption = "Klinik Gostericilerin Deskriptiv Statistikasi") |>
  kable_styling(bootstrap_options = c("striped","hover"), full_width = FALSE)

# Sistol qan təzyiqi histogramı
ggplot(bp_sys, aes(x = value)) +
  geom_histogram(bins = 40, fill = "#d73027", color = "white", alpha = 0.8) +
  geom_vline(xintercept = 120, linetype = "dashed", color = "#1a9850", linewidth = 1) +
  geom_vline(xintercept = 140, linetype = "dashed", color = "#d73027", linewidth = 1) +
  scale_y_continuous(labels = comma) +
  labs(title    = "Sistol Qan Tezyiqi Paylanmasi",
       subtitle = "Yasil: 120 mmHg (normal heddi), Qirmizi: 140 mmHg (hipertenziya heddi)",
       x = "Sistol (mmHg)", y = "Say") +
  theme_minimal(base_size = 13) +
  theme(plot.title = element_text(face = "bold"))
```

### BMI Kateqoriyaları üzrə Boxplot

```{r bmi-box}
ggplot(bmi_data, aes(x = bmi_cat, y = value, fill = bmi_cat)) +
  geom_boxplot(show.legend = FALSE, outlier.color = "red",
               outlier.alpha = 0.3, outlier.size = 1) +
  scale_fill_manual(values = bmi_renk) +
  labs(title = "BMI Kateqoriyalari uzre Deger Paylanmasi (Boxplot)",
       x = "BMI Kateqoriyasi", y = "BMI (kg/m2)") +
  theme_minimal(base_size = 13) +
  theme(plot.title = element_text(face = "bold"))
```

---

# Cədvəllərin Birləşdirilməsi (JOIN)

```{r join}
enc_pat <- merge(
  encounters,
  patients[, .(id, yas, yas_cat, gender, race, marital)],
  by.x = "patient", by.y = "id", all.x = TRUE
)

bmi_pat <- merge(
  bmi_data[, .(patient, date, value, bmi_cat)],
  patients[, .(id, yas, yas_cat, gender, race)],
  by.x = "patient", by.y = "id", all.x = TRUE
)

cat("enc_pat setir sayi: ", format(nrow(enc_pat), big.mark=","), "\n")
cat("bmi_pat setir sayi: ", format(nrow(bmi_pat), big.mark=","), "\n")
```

## Yaş Kateqoriyası üzrə Müraciət Sayı

```{r yas-enc}
yas_enc_plot <- enc_pat[!is.na(yas_cat), .N, by = yas_cat][order(yas_cat)]

ggplot(yas_enc_plot, aes(x = yas_cat, y = N, fill = yas_cat)) +
  geom_col(show.legend = FALSE) +
  geom_text(aes(label = comma(N)), vjust = -0.4, size = 4, fontface = "bold") +
  scale_fill_brewer(palette = "Set2") +
  scale_y_continuous(labels = comma, expand = expansion(mult = c(0, 0.1))) +
  labs(title = "Yas Kateqoriyasi uzre Muraciet Sayi",
       x = "Yas kateqoriyasi", y = "Muraciet sayi") +
  theme_minimal(base_size = 13) +
  theme(plot.title = element_text(face = "bold"),
        axis.text.x = element_text(angle = 20, hjust = 1))
```

## Facet: Cins və Yaş üzrə Müraciət

```{r facet-enc}
yas_cins <- enc_pat[!is.na(yas_cat) & !is.na(gender), .N, by = .(yas_cat, gender)]

ggplot(yas_cins, aes(x = yas_cat, y = N, fill = gender)) +
  geom_col(position = "dodge") +
  scale_fill_manual(values = c("F" = "#e07b8a", "M" = "#5b8db8"),
                    name = "Cins", labels = c("Qadin","Kisi")) +
  scale_y_continuous(labels = comma) +
  facet_wrap(~ gender, labeller = labeller(gender = c("F"="Qadin","M"="Kisi"))) +
  labs(title = "Yas Kateqoriyasi ve Cins uzre Muraciet Sayi (Facet)",
       x = "Yas kateqoriyasi", y = "Muraciet sayi") +
  theme_minimal(base_size = 12) +
  theme(plot.title = element_text(face = "bold"),
        axis.text.x = element_text(angle = 25, hjust = 1),
        legend.position = "none")
```

---

# Anomaliyalar

## IQR Metodu ilə BMI Anomaliyaları

```{r anomaliya-bmi}
Q1_bmi  <- quantile(bmi_data$value, 0.25, na.rm = TRUE)
Q3_bmi  <- quantile(bmi_data$value, 0.75, na.rm = TRUE)
IQR_bmi <- Q3_bmi - Q1_bmi
alt_bmi <- Q1_bmi - 1.5 * IQR_bmi
ust_bmi <- Q3_bmi + 1.5 * IQR_bmi

bmi_data[, anomaliya := value < alt_bmi | value > ust_bmi]

anom_stat <- data.table(
  Gostərici = c("Q1 (25. persentil)", "Q3 (75. persentil)", "IQR",
                "Alt hedd (Q1-1.5xIQR)", "Ust hedd (Q3+1.5xIQR)",
                "Anomal BMI sayi", "Anomal BMI faizi (%)"),
  Deger = c(round(Q1_bmi,2), round(Q3_bmi,2), round(IQR_bmi,2),
            round(alt_bmi,2), round(ust_bmi,2),
            bmi_data[anomaliya==TRUE, .N],
            round(bmi_data[anomaliya==TRUE, .N] / nrow(bmi_data) * 100, 2))
)

kable(anom_stat, caption = "BMI Anomaliya Analizi (IQR Metodu)") |>
  kable_styling(bootstrap_options = c("striped","hover"), full_width = FALSE)

ggplot(bmi_data, aes(x = value, fill = anomaliya)) +
  geom_histogram(bins = 40, color = "white", alpha = 0.85) +
  geom_vline(xintercept = c(alt_bmi, ust_bmi),
             linetype = "dashed", color = "red", linewidth = 1) +
  scale_fill_manual(values = c("FALSE" = "#74add1", "TRUE" = "#d73027"),
                    name = "Anomaliya", labels = c("Normal", "Anomal")) +
  scale_y_continuous(labels = comma) +
  labs(title    = "BMI Paylanmasi — Anomaliyalar Vurgulanmis",
       subtitle = paste0("Qirmizi xetler: alt hedd=", round(alt_bmi,1),
                         ", ust hedd=", round(ust_bmi,1)),
       x = "BMI (kg/m2)", y = "Say") +
  theme_minimal(base_size = 13) +
  theme(plot.title = element_text(face = "bold"))
```

> **Şərh:** IQR metodunun iki addımı: əvvəlcə fiziki olaraq mümkünsüz dəyərlər (10-80 xaricindəkilər) çıxarılmışdır, sonra qalan dəyərlər üzərində IQR metodu tətbiq edilmişdir. Anomal dəyərlər ölçüm xətası, nadir tibbi vəziyyət və ya data keyfiyyəti problemi ilə izah oluna bilər.

## Müraciət Sayında Anomaliyalar

```{r anomaliya-enc}
enc_per_pat <- encounters[, .N, by = patient]

Q1_e  <- quantile(enc_per_pat$N, 0.25)
Q3_e  <- quantile(enc_per_pat$N, 0.75)
IQR_e <- Q3_e - Q1_e
ust_e <- Q3_e + 1.5 * IQR_e

enc_per_pat[, anomaliya := N > ust_e]
cat("Anomal muraciet heddi: >", round(ust_e, 0), "\n")
cat("Anomal pasiyent sayi:", enc_per_pat[anomaliya==TRUE, .N], "\n")

ggplot(enc_per_pat, aes(x = N, fill = anomaliya)) +
  geom_histogram(bins = 50, color = "white", alpha = 0.85) +
  geom_vline(xintercept = ust_e, color = "red", linetype = "dashed", linewidth = 1.2) +
  scale_fill_manual(values = c("FALSE" = "#74add1", "TRUE" = "#d73027"),
                    name = "Anomaliya", labels = c("Normal", "Anomal")) +
  scale_y_continuous(labels = comma) +
  labs(title    = "Pasiyent basina Muraciet Sayi Paylanmasi",
       subtitle = paste0("Qirmizi xett: anomaliya heddi (", round(ust_e,0), ")"),
       x = "Muraciet sayi", y = "Pasiyent sayi") +
  theme_minimal(base_size = 13) +
  theme(plot.title = element_text(face = "bold"))
```

---

# Korrelyasiya Analizi

## Yas-BMI Birləşdirilmiş Məlumat

```{r bmi-yas-merge}
bmi_yas <- merge(
  bmi_data[, .(patient, value, bmi_cat)],
  patients[, .(id, yas, yas_cat, gender)],
  by.x = "patient", by.y = "id", all.x = TRUE
)
bmi_yas <- bmi_yas[!is.na(yas) & !is.na(value)]
```

## Pearson vs Spearman Korrelyasiya

```{r korrelasiya}
# Pearson korrelyasiya (normal paylanma fərzi ilə)
kor_pearson <- cor.test(bmi_yas$yas, bmi_yas$value, method = "pearson")

# Spearman korrelyasiya (paylanma fərzindən azad)
kor_spearman <- cor.test(bmi_yas$yas, bmi_yas$value, method = "spearman")

kor_muq <- data.table(
  Metod        = c("Pearson", "Spearman"),
  `r / rho`    = c(round(kor_pearson$estimate, 4),
                   round(kor_spearman$estimate, 4)),
  `p-deger`    = c(format(kor_pearson$p.value, scientific=TRUE, digits=3),
                   format(kor_spearman$p.value, scientific=TRUE, digits=3)),
  Qiymetlen    = c(ifelse(abs(kor_pearson$estimate) < 0.2,  "Cox zeif",
                   ifelse(abs(kor_pearson$estimate) < 0.4,  "Zeif",
                   ifelse(abs(kor_pearson$estimate) < 0.6,  "Orta", "Guclu"))),
                   ifelse(abs(kor_spearman$estimate) < 0.2, "Cox zeif",
                   ifelse(abs(kor_spearman$estimate) < 0.4, "Zeif",
                   ifelse(abs(kor_spearman$estimate) < 0.6, "Orta", "Guclu"))))
)

kable(kor_muq, caption = "Pearson vs Spearman Korrelyasiya Muqayisesi") |>
  kable_styling(bootstrap_options = c("striped","hover"), full_width = FALSE)
```

## Geniş Korrelyasiya Matrisi

```{r kor-matris}
# BMI + sistol + diastolik + xolesterin + yaş korrelyasiya matrisi
bp_sys_pat <- merge(bp_sys[, .(patient, bp_sys = value)],
                    patients[, .(id, yas)], by.x="patient", by.y="id")
bp_dia_pat <- merge(bp_dia[, .(patient, bp_dia = value)],
                    patients[, .(id)], by.x="patient", by.y="id")
bmi_min    <- bmi_data[, .(patient, bmi = value)]

# En son ölçünü götür (unique problem həlli: hər pasiyent üçün son BMI)
bmi_son <- bmi_data[order(patient, date)][, .SD[.N], by = patient][, .(patient, bmi = value)]

kor_data <- merge(bmi_son, bp_sys_pat[, .(patient, bp_sys, yas)], by="patient")

if (nrow(kor_data) > 100) {
  kor_matrix <- cor(kor_data[, .(bmi, bp_sys, yas)], use="complete.obs")
  kable(round(kor_matrix, 3), caption = "Korrelyasiya Matrisi (BMI, Sistol QT, Yas)") |>
    kable_styling(bootstrap_options = c("striped","hover"), full_width = FALSE)
}
```

## Scatter Plot + Reqressiya Xətti

```{r scatter}
set.seed(42)
numune <- bmi_yas[sample(.N, min(8000, .N))]

ggplot(numune, aes(x = yas, y = value, color = gender)) +
  geom_point(alpha = 0.25, size = 1.2) +
  geom_smooth(method = "lm", se = TRUE, linewidth = 1.2) +
  scale_color_manual(values = c("F" = "#e07b8a", "M" = "#5b8db8"),
                     name = "Cins", labels = c("Qadin","Kisi")) +
  labs(title    = "Yas ile BMI Arasindaki Elaqe (Scatter Plot)",
       subtitle = paste0("Pearson r = ", round(kor_pearson$estimate, 3),
                         " | Spearman rho = ", round(kor_spearman$estimate, 3),
                         " | Xett: Xetti reqressiya (95% CI)"),
       x = "Yas", y = "BMI (kg/m2)") +
  theme_minimal(base_size = 13) +
  theme(plot.title = element_text(face = "bold"))
```

> **Şərh:** Pearson və Spearman korrelyasiya əmsalları müqayisə edilmişdir. Hər ikisi zəif müsbət əlaqəni göstərir. Spearman metodunun normal paylanma fərzindən azad olması onu bu tip böyük dataset üçün daha uyğun edir.

---

# Reqressiya Analizi

## Sadə Xətti Reqressiya (BMI ~ Yaş)

```{r simple-reg}
model_sade <- lm(value ~ yas, data = bmi_yas)
summary(model_sade)
```

```{r simple-reg-stat}
coef_sade <- summary(model_sade)$coefficients

reg_stat <- data.table(
  Gostərici = c("R2 (Determinasiya emsali)",
                "Duzeldilmis R2",
                "Kesisme noktesi (intercept)",
                "Yasin emsali",
                "p-deger (intercept)",
                "p-deger (yas)"),
  Deger = c(
    round(summary(model_sade)$r.squared, 4),
    round(summary(model_sade)$adj.r.squared, 4),
    round(coef_sade[1,1], 4),
    round(coef_sade[2,1], 4),
    format(coef_sade[1,4], scientific=TRUE, digits=3),
    format(coef_sade[2,4], scientific=TRUE, digits=3)
  )
)

kable(reg_stat, caption = "Sade Xetti Reqressiya Neticeleri (BMI ~ Yas)") |>
  kable_styling(bootstrap_options = c("striped","hover"), full_width = FALSE)
```

### Residual Diaqnostikası

```{r residual-sade}
par(mfrow = c(2, 2))
plot(model_sade, main = "Sade Reqressiya - Residual Diaqnostika")
par(mfrow = c(1, 1))
```

> **Şərh:** Residual diaqnostika 4 qrafik vasitəsilə xətti reqressiyanın dörd əsas fərziyyəsini yoxlayır: (1) xəttililik, (2) homoskedastiklik, (3) normallik, (4) müstəqillik. Bu yoxlamalar modelin etibarlılığını qiymətləndirmək üçün vacibdir.

## Mürəkkəb Xətti Reqressiya (BMI ~ Yaş + Cins)

```{r multiple-reg}
# Gender encoding: Kisi (M) = 0 (reference), Qadin (F) = 1
# Bu o demekdir ki: emsalin muster yonu Qadinlarin BMI-nin
# Kisilerden ne qeder yuksek/asagi oldugunu gosterir
bmi_yas[, gender_n := ifelse(gender == "F", 1, 0)]

model_cox <- lm(value ~ yas + gender_n, data = bmi_yas)
summary(model_cox)
```

```{r multiple-reg-stat}
coef_cox <- summary(model_cox)$coefficients

reg_cox <- data.table(
  Deyisen     = c("Kesisme noktesi", "Yas", "Cins (Qadin=1, Kisi=0)"),
  Emsal       = round(coef_cox[,1], 4),
  `Std Xeta`  = round(coef_cox[,2], 4),
  `t-deger`   = round(coef_cox[,3], 4),
  `p-deger`   = format(coef_cox[,4], scientific=TRUE, digits=3)
)

kable(reg_cox, caption = "Murekkeb Xetti Reqressiya Neticeleri (BMI ~ Yas + Cins)") |>
  kable_styling(bootstrap_options = c("striped","hover"), full_width = FALSE)

cat("R2:", round(summary(model_cox)$r.squared, 4), "\n")
cat("Duzeldilmis R2:", round(summary(model_cox)$adj.r.squared, 4), "\n")
cat("Izah: Reference kateqoriya = Kisi (gender_n = 0)\n")
cat("Cinsin emsali muster yonu: Qadinlarin BMI-si Kisilerden ne qeder ferqlidir\n")
```

### Residual Diaqnostikası (Mürəkkəb Model)

```{r residual-cox}
par(mfrow = c(2, 2))
plot(model_cox, main = "Murekkeb Reqressiya - Residual Diaqnostika")
par(mfrow = c(1, 1))
```

### VIF (Multikollinearlik) Yoxlaması

```{r vif}
vif_values <- vif(model_cox)
cat("VIF deyerleri:\n")
print(vif_values)
cat("\nIzah: VIF < 5 → multikollinearlik problemi yoxdur\n")
cat("VIF >= 5 → orta multikollinearlik\n")
cat("VIF >= 10 → ciddi multikollinearlik\n")
```

> **Şərh:** VIF (Variance Inflation Factor) dəyişənlər arasında multikollinearliği ölçür. VIF < 5 olan halda multikollinearlik problemi yoxdur və model əmsalları etibarlıdır.

### Cross-Validation ilə Model Etibarlılığı

```{r cross-validation}
set.seed(42)
cv_data <- bmi_yas[!is.na(value) & !is.na(yas) & !is.na(gender_n),
                   .(value, yas, gender_n)]
cv_data <- as.data.frame(cv_data)

train_control <- trainControl(method = "cv", number = 10)
model_cv <- train(value ~ yas + gender_n,
                  data      = cv_data,
                  method    = "lm",
                  trControl = train_control)

cv_netice <- data.table(
  Metrika = c("RMSE (10-fold CV)", "R2 (10-fold CV)", "MAE (10-fold CV)"),
  Deger   = c(round(model_cv$results$RMSE, 4),
              round(model_cv$results$Rsquared, 4),
              round(model_cv$results$MAE, 4))
)

kable(cv_netice, caption = "10-Fold Cross-Validation Neticeleri") |>
  kable_styling(bootstrap_options = c("striped","hover"), full_width = FALSE)
```

> **Şərh:** 10-fold cross-validation modelin yeni məlumat üzərindəki ümumi performansını qiymətləndirir. CV nəticələri train datasındakı nəticələrə yaxın olarsa, model overfitting etməmişdir.

---

# Proqnoz və Fərziyyələr

## Fərziyyə 1 — Yaşlı Pasiyentlər Daha Çox Müraciət Edir

```{r ferziyye-1}
enc_yas <- merge(
  enc_per_pat[, .(patient, enc_n = N)],
  patients[, .(id, yas_cat)],
  by.x = "patient", by.y = "id"
)

yas_enc_stat <- enc_yas[!is.na(yas_cat), .(
  `Orta muraciet`   = round(mean(enc_n), 1),
  `Median muraciet` = round(median(enc_n), 1),
  `Pasiyent sayi`   = .N
), by = yas_cat][order(yas_cat)]

kable(yas_enc_stat, caption = "Yas Kateqoriyasi uzre Muraciet Statistikasi") |>
  kable_styling(bootstrap_options = c("striped","hover"), full_width = FALSE)

# Kruskal-Wallis testi (qruplar arasında fərq statistik olaraq mənalıdırmı?)
kw_test <- kruskal.test(enc_n ~ yas_cat, data = enc_yas[!is.na(yas_cat)])
cat("Kruskal-Wallis testi:\n")
cat("chi-kare =", round(kw_test$statistic, 2), "\n")
cat("p-deger =", format(kw_test$p.value, scientific=TRUE, digits=3), "\n")
cat("Netice:", ifelse(kw_test$p.value < 0.05,
    "p < 0.05 → Qruplar arasinda statistik olaraq menali ferq var (TESDIQLENIB)",
    "p >= 0.05 → Statistik olaraq menali ferq yoxdur (TESDIQLENMIR)"), "\n")

ggplot(enc_yas[!is.na(yas_cat)], aes(x = yas_cat, y = enc_n, fill = yas_cat)) +
  geom_boxplot(show.legend = FALSE, outlier.alpha = 0.2, outlier.color = "red") +
  scale_fill_brewer(palette = "Set2") +
  scale_y_continuous(labels = comma) +
  labs(title    = "Yas Kateqoriyasi uzre Muraciet Sayi Boxplot",
       subtitle = paste0("Kruskal-Wallis: p = ",
                         format(kw_test$p.value, scientific=TRUE, digits=3)),
       x = "Yas kateqoriyasi", y = "Muraciet sayi") +
  theme_minimal(base_size = 13) +
  theme(plot.title  = element_text(face = "bold"),
        axis.text.x = element_text(angle = 20, hjust = 1))
```

> **Şərh:** Kruskal-Wallis testi qruplar arasındakı fərqin statistik əhəmiyyətini ölçür. p < 0.05 olduqda fərziyyə statistik test əsasında təsdiqlənir.

## Fərziyyə 2 — Obez Pasiyentlər Daha Tez-Tez Müraciət Edir

```{r ferziyye-2}
# Hər pasiyent üçün ən son BMI ölçüsü götürülür
# (unique() ilk sıranı deyil, ən son tarixi götürür)
bmi_son_enc <- bmi_data[order(patient, date)][, .SD[.N], by = patient][, .(patient, bmi_cat)]

bmi_enc <- merge(bmi_son_enc, enc_per_pat[, .(patient, enc_n = N)], by = "patient")

bmi_enc_stat <- bmi_enc[, .(
  `Orta muraciet` = round(mean(enc_n), 1),
  `Median`        = round(median(enc_n), 1),
  `Pasiyent sayi` = .N
), by = bmi_cat][order(bmi_cat)]

kable(bmi_enc_stat, caption = "BMI Kateqoriyasi uzre Muraciet Statistikasi") |>
  kable_styling(bootstrap_options = c("striped","hover"), full_width = FALSE)

# Kruskal-Wallis testi
kw_bmi <- kruskal.test(enc_n ~ bmi_cat, data = bmi_enc[!is.na(bmi_cat)])
cat("Kruskal-Wallis testi (BMI ~ Muraciet):\n")
cat("p-deger =", format(kw_bmi$p.value, scientific=TRUE, digits=3), "\n")
cat("Netice:", ifelse(kw_bmi$p.value < 0.05,
    "p < 0.05 → TESDIQLENIB",
    "p >= 0.05 → TESDIQLENMIR"), "\n")

ggplot(bmi_enc_stat, aes(x = bmi_cat, y = `Orta muraciet`, fill = bmi_cat)) +
  geom_col(show.legend = FALSE) +
  geom_text(aes(label = `Orta muraciet`), vjust = -0.4, size = 5, fontface = "bold") +
  scale_fill_manual(values = bmi_renk) +
  scale_y_continuous(expand = expansion(mult = c(0, 0.1))) +
  labs(title    = "BMI Kateqoriyasi uzre Orta Muraciet Sayi",
       subtitle = paste0("Kruskal-Wallis: p = ",
                         format(kw_bmi$p.value, scientific=TRUE, digits=3)),
       x = "BMI kateqoriyasi", y = "Orta muraciet sayi") +
  theme_minimal(base_size = 13) +
  theme(plot.title = element_text(face = "bold"))
```

> **Şərh:** Hər pasiyent üçün ən son BMI ölçüsü seçilmişdir (tarixə görə sıralanıb, sonuncu götürülüb). Bu, random ilk ölçünün seçilməsindən daha metodoloji cəhətdən düzgündür.

## Fərziyyə 3 — Aylıq Müraciət Trendinin Vizuallaşdırılması

```{r ferziyye-3}
encounters[, ay := floor_date(date, "month")]
aylik <- encounters[!is.na(ay), .N, by = ay][order(ay)]

# Xətti trend testi
aylik[, ay_num := as.numeric(ay)]
trend_model <- lm(N ~ ay_num, data = aylik)
trend_p     <- summary(trend_model)$coefficients[2, 4]
trend_r2    <- summary(trend_model)$r.squared

cat("Xetti trend testi:\n")
cat("R2 =", round(trend_r2, 4), "\n")
cat("p-deger =", format(trend_p, scientific=TRUE, digits=3), "\n")
cat("Netice:", ifelse(trend_p < 0.05,
    "p < 0.05 → Statistik menali artim trendi TESDIQLENIB",
    "p >= 0.05 → Trend statistik olaraq menali deyil"), "\n")

ggplot(aylik, aes(x = ay, y = N)) +
  geom_line(color = "#2c7bb6", alpha = 0.5, linewidth = 0.8) +
  geom_smooth(method = "loess", span = 0.15,
              color = "#d73027", se = TRUE, linewidth = 1.2) +
  scale_y_continuous(labels = comma) +
  labs(title    = "Aylik Muraciet Sayinin Vizuallasdirmasi",
       subtitle = paste0("LOESS hamarlanmasi | Xetti trend: R2=",
                         round(trend_r2,3), ", p=",
                         format(trend_p, scientific=TRUE, digits=3)),
       x = "Tarix", y = "Muraciet sayi") +
  theme_minimal(base_size = 13) +
  theme(plot.title = element_text(face = "bold"))
```

> **Şərh:** LOESS hamarlaşdırması tarixi trendin vizuallaşdırılması üçün istifadə edilmişdir — bu gələcəyə proqnoz vermir. Xətti trend testi statistik əhəmiyyəti təsdiqləmək üçün tətbiq edilmişdir.

---

# Xülasə

```{r xulase-cedvel}
xulase <- data.table(
  Bolme   = c("Melumat Keyfiyyeti", "Melumat Keyfiyyeti",
               "Deskriptiv", "Deskriptiv", "Deskriptiv",
               "Anomaliyalar", "Korrelyasiya",
               "Reqressiya", "Reqressiya",
               "Ferziyye 1", "Ferziyye 2", "Ferziyye 3"),
  Netice  = c(
    "NA analizi aparildi — yuksek NA faizli sutunlar mueyyen edildi",
    "Dublikat ve mentiqdisi qeydler yoxlanildi ve cixarildi",
    paste0("Orta yas: ", round(mean(patients$yas, na.rm=TRUE), 1), " | Cins paylanmasi beraber"),
    paste0("Olum nisbeti: ", round(patients[!is.na(deathdate),.N]/nrow(patients)*100,1), "%"),
    "Xroniki xestelikler en cox muraciet sebebidir",
    paste0(bmi_data[anomaliya==TRUE,.N], " BMI anomaliyasi (IQR metodu ile)"),
    paste0("Pearson r=", round(kor_pearson$estimate,3),
           " | Spearman rho=", round(kor_spearman$estimate,3), " (zeif musbet)"),
    paste0("Sade model R2=", round(summary(model_sade)$r.squared,3)),
    paste0("Murekkeb model R2=", round(summary(model_cox)$r.squared,3),
           " | VIF normal"),
    paste0("TESDIQLENIB — Kruskal-Wallis p=",
           format(kw_test$p.value, scientific=TRUE, digits=2)),
    paste0("TESDIQLENIB — Kruskal-Wallis p=",
           format(kw_bmi$p.value, scientific=TRUE, digits=2)),
    paste0("TESDIQLENIB — Xetti trend p=",
           format(trend_p, scientific=TRUE, digits=2))
  )
)

kable(xulase, caption = "Yekun Netice Cedveli") |>
  kable_styling(bootstrap_options = c("striped","hover","condensed")) |>
  column_spec(1, bold = TRUE, color = "#2c7bb6")
```

## Tövsiyələr

1. **Profilaktik proqramlar** — Obez pasiyentlər üçün müdaxilə proqramları hazırlanmalıdır
2. **Yaşlı pasiyent xidmətləri** — 70+ yaş qrupu üçün ixtisaslaşmış kanallar inkişaf etdirilməlidir
3. **Hipertenziya monitorinqi** — Qan təzyiqi 140 mmHg+ olan pasiyentlər mütəmadi izlənməlidir
4. **Data keyfiyyəti** — Yüksək NA faizli sahələr üçün məlumat toplama prosesi yaxşılaşdırılmalıdır

---

*Hazirladı: Aysu İ | CodeAcademy DA505 | `r format(Sys.Date(), "%d %B %Y")`*
